臺灣板橋地方法院民事判決　九十二年度重訴字第五三四號
　　原　　　告　　丁○○○
　　　　　　　　　戊○○
　　　　　　　　　乙○○
　　　　　　　　　丙○○
　　訴訟代理人　　劉昌崙律師
　　複　代理人　　陳郁仁律師
　　被　　　告　　甲○○
　　法定代理人　　童雅慧
　　訴訟代理人　　吳慶隆律師
　　複　代理人　　庚○○
　　被　　　告　　己○○
右當事人間請求侵權行為損害賠償事件，於民國九十三年三月一日辯論終結，本院判
決如左：
    主    文
被告甲○○應依序給付原告丁○○○、戊○○、乙○○、丙○○新台幣壹佰零肆萬捌
仟肆佰玖拾捌元、陸拾萬零伍仟陸佰陸拾元、壹拾伍萬元、伍拾捌萬玖仟玖佰元，
，及均自民國九十二年八月二十一日起至清償日止，按週年利率百分之五計算之利息
。
原告其餘之訴駁回。
訴訟費用由被告甲○○負擔十分之六，原告共同負擔十分之四。
本判決第一項於原告丁○○○、戊○○、乙○○、丙○○依序分別以新台幣拾肆萬
元、貳拾萬元、伍萬元、壹拾玖萬元供擔保後，得假執行。但被告甲○○依序分別以
新台幣壹佰零肆萬捌仟肆佰玖拾捌元、陸拾萬零伍仟陸佰陸拾元、壹拾伍萬元、伍
拾捌萬玖仟玖佰元為原告丁○○○、戊○○、乙○○、丙○○供擔保後，得免為假執
行。
原告其餘假執行之聲請駁回。
    事    實
甲、原告方面：
一、聲明：
  (一)被告應連帶給付原告丁○○○新臺幣（下同）一百四十萬六千四百九十八元暨自
    本狀繕本送達翌日起至清償日止年息百分之五計算之利息。
  (二)被告應連帶給付原告戊○○一百三十萬五千六百六十三元暨自本狀繕本送達翌日
    起至清償日止年息百分之五計算之利息。
  (三)被告應連帶給付原告乙○○一百萬元暨自本狀繕本送達翌日起至清償日止年息百
    分之五計算之利息。
  (四)被告應連帶給付原告丙○○一百二十五萬四千六百二十元暨自本狀繕本送達翌日
    起至清償日止年息百分之五計算之利息。
  (五)願供擔保，請准宣告假執行。
二、陳述：
  (一)被告甲○○於民國（下同）九十年八月十九日凌晨一時三十分許，駕駛何正程所
    有車牌號碼ＣＪ－七四二三號自小客車，沿台北市○○區○○路由北往南行駛，
    途經台北縣中和市華中橋南端近第二十五號路燈處，應注意並能注意依規定汽車
    行經橋樑時，應減速慢行，作隨時停車之準備，汽車在雙向二車道行駛時，在劃
    有分向限制線之路段，不得駛入來車之車道內，汽車行駛時，駕駛人應注意車前
    狀況，並隨時採取必要之安全措施，且依當時狀況，又無不能注意之情形，竟疏
    於注意控制行車方向而貿然侵入來車道，撞擊迎面而來，由陳聰明駕駛，附載原
    告丁○○○（陳聰明之妻）、原告戊○○（陳聰明之女）二人，由台北縣中和市
    ○○路往北在遵行車道行駛之車牌號碼ＢＷ－四七六一號自小客車。被告己○○
    則駕駛車牌號碼ＤＢ－二三五三號自小貨車尾隨於陳聰明車後，竟疏未注意車前
    狀況，於陳車遭何車碰撞打轉之際，又碰撞陳車，致陳聰明顱內出血休克送醫不
    治死亡；原告丁○○○全身多處創傷，小腸破裂；原告戊○○左橈骨折並脫臼之
    傷害。上開事實為臺灣板橋地方法院檢察署九十年度偵字一九六三一號起訴書及
    台灣省台北縣區車輛行車事故鑑定委員會鑑定意見書所認定。被告甲○○並經臺
    灣板橋地方法院檢察署檢察官依過失致死、過失致傷等罪提起公訴；被告己○○
    雖受不起訴之處分，惟經告訴人丁○○○、戊○○提起再議後，經高檢署認再議
    為有理由，已發回臺灣板橋地方法院檢察署繼續偵辦，被告己○○對本件侵權行
    為是否無故意過失，尚未確定。
  (二)請求權基礎暨相關法律：
    按「因故意或過失，不法侵害他人之權利者，負損害賠償責任。」、「汽車、機
    車或其他非依軌道行駛之動力車輛，在使用中加損害於他人者，駕駛人應賠償因
    此所生之損害。但於防止損害之發生已盡相當之注意者，不在此限。」、「不法
    侵害他人之身體或健康者，對於被害人因此喪失或減少勞動能力或增加生活上之
    需要時，應負損害賠償責任。」、「不法侵害他人之身體、健康、名譽、自由、
    信用、隱私、貞操，或不法侵害其他人格法益而情節重大者，被害人雖非財產上
    之損害，亦得請求賠償相當之金額。」民法第一百八十四條第一項前段、第一百
    九十一條之二、第一百九十三條第一項及第一百九十五條第一項前段分別定有明
    文；又「汽車行駛時，駕駛人應注意車前狀況及兩車併行之間隔，並隨時採取必
    要之安全措施。」，道路交通安全規則第九十四條第三項亦定有明文。查被告甲○○貿然侵入來車道、被告己○○疏未注意車前狀況，其等行為對於原告丁○○○、原告戊○○之受傷結果具有因果關係，渠等主觀上均有過失，自應依上開條
    文規定賠償原告丁○○○、原告戊○○受傷所受之財產上損害及慰撫金。再按「
    不法侵害他人致死者，對於支出醫療及增加生活上需要之費用或殯葬費之人，亦
    應負損害賠償責任。被害人對於第三人負有法定扶養義務者，加害人對於該第三
    人亦應負損害賠償責任。」、「不法侵害他人致死者，被害人之父、母、子、女
    及配偶，雖非財產上之損害，亦得請求賠償相當之金額。」，民法第一百九十二
    條第一、二項、第一百九十四分別定有明文，查陳聰明之死亡與被告等之過失行
    為有相當因果關係，自應依上開條文賠償原告等所支出之殯葬費及所受之精神上
    損害。末按「數人共同不法侵害他人之權利者，連帶負損害賠償責任。不能知其
    中孰為加害人者亦同。」，民法第一百八十五條第一項定有明文，查被告甲○○
    、己○○之行為與原告丁○○○、戊○○所受傷害及陳聰明之死亡均有因果關係
    ，渠等依上開條文自應連帶負損害賠償責任。
  (三)原告等之請求項目及金額：
    就汽車強制責任險部分僅領到死亡給付新臺幣一百四十萬元；而非財產上損害賠
    償部分：原告等本有一幸福和樂之家庭，今因被告甲○○之過失行為，導致陳聰
    明死亡，天人永隔，使原告等承受喪夫、喪父之痛，久久無法平復。原告丁○○○、戊○○於本件侵權行為即車禍發生時，亦同在陳聰明所駕駛之自小客車內，
    不但受傷，且身處、目睹當時發生車禍之恐怖情狀，至今仍歷歷在目，其精神上
    之痛苦，實非筆墨得以形容之，況再多的金錢亦無法喚回丈夫、父親寶貴的生命
    ，原告等之請求上屬合理。被告甲○○因自身之過失行為導致對自己之任何傷害
    ，應自負其責，與原告等之請求實無相涉，合先敘明。
     (1)原告丁○○○部分：被告等應連帶給付一百四十萬六千四百九十八元。
       因被告等之過失行為致生鈍性腹部外傷併發小腸破裂、胸部外傷併發血胸
         之傷害所生醫療費用共計六萬零四百九十八元，依民法第一百八十四條第
         一項前段及第一百九十一條之二得請求之。被告雖辯稱應扣除診斷書費用
         云云，惟按「診斷證明書如為證明損害發生及其範圍所必要之費用，應納
         為損害之一部分，得請求加害人賠償」最高法院九十一年台上字第一六一
         ○號判決著有明文，查原告提出之診斷書確為證明損害之發生及其範圍所
         必要，自得向被告求償，被告所辯顯無理由。
       因被告等之過失行為侵害原告丁○○○之身體所生非財產上損害為三十萬
         元，依民法第一百九十五條第一項前段得請求之。
       因被告等之過失行為致原告丁○○○身體受重傷所生之看護費用為四萬六
         千元。蓋原告丁○○○於九十年八月二十日即接受小腸接合手術，開刀傷
         口位於腹部，且其於九十年九月七日又接受腹部傷口感染清創術及左小腿
         切開排膿，顯然腹部開刀傷口癒合不良，且左小腿又切開，依一般經驗，
         顯於住院期間實無法自行起身照顧自己，當然需要看護；住院二十四日（
         即九十年八月十九日至同年九月十二日，計二十五日，然扣除入院急診之
         日後，應為二十四日），其日常生活無法獨力處理，由其子乙○○、陳文
         傑輪流看護，每日以二千元計算，總和應為四萬八千元，惟原告僅請求四
         萬六千元；退步言之，縱使依國立台灣大學醫學院附設醫院九十三年二月
         九日（九十三）校附醫秘字第九三○○二○○五○二號函而認定原告陳王
         綠柳需看護之時間為九十年八月二十五日至同年九月十二日，計十九天，
         惟因乙○○、丙○○係每日輪流看護，則每日之看護費用應為二千四百元
         （即日班十二小時費用一千二百元、夜班十二小時一千二百元），故看護
         費用亦應為四萬五千六百元整。原告丁○○○爰依民法第一百九十三條第
         一項請求之。
       因被告等過失行為致原告丁○○○之配偶死亡所生之非財產上損害為一百
         萬元。依民法第一百九十四條得請求之。
     (2)原告戊○○部分：被告等應連帶給付一百三十萬五千六百六十三元。
       因被告等之過失行為致生左橈骨骨折並脫臼、牙齒斷裂等傷害所生醫療費
         用共計五千六百六十三元，依民法第一百八十四條第一項前段及第一百九
         十一條之二得請求之。被告雖辯稱應扣除診斷書費用云云，惟按「診斷證
         明書如為證明損害發生及其範圍所必要之費用，應納為損害之一部分，得
         請求加害人賠償」最高法院九十一年台上字第一六一○號判決著有明文，
         查原告提出之診斷書確為證明損害之發生及其範圍所必要，自得向被告求
         償，被告所辯顯無理由。
       因被告等之過失行為致原告戊○○身體受傷之非財產上損害賠償三十萬元
         ，依民法第一百九十五條第一項前段得請求之。
       因被告等之過失行為致原告戊○○之父死亡所生之非財產上損害賠償一百
         萬元，依民法第一百九十四條得請求之。
     (3)原告乙○○部分：被告等應連帶給付一百萬元。
         因被告等之過失行為致原告乙○○之父死亡所生之非財產上損害賠償一百
         萬元，依民法第一百九十四條得請求之。
     (4)原告丙○○部分：被告等應連帶給付一百二十五萬四千六百二十元（因有些
       金額沒有單據，故金額與單據數字不合，而聚祥禮品行收據和清單不符，應
       以收據為準）
       原告支出陳聰明之殯葬費用計二十五萬四千六百二十元，原告丙○○爰依
         民法第一百九十二條第一項請求之。被告甲○○辯稱：原證十之臺北縣政
         府殯儀館行政規費收據編號：138402、139481、137884及另一無編號單據
         等合計一萬一千四百元部分繳款人係聚祥並非原告，原告丙○○不得請求
         云云。惟查上開單據係聚祥禮品行先行繳納，原告丙○○將上開費用繳予
         聚祥禮品行後，再由該行取得上開收據。既有此收據之取回，足證上開費
         用係丙○○所支出。至於聚祥禮品行收據僅有總數十九萬四千二百六十八
         元且無支出明細，惟此總數額尚合於一般殯喪費用之常情標準，已足證係
         通常支出。又被告雖否認台北市殯葬管理處各項服務收費標準明細表為真
         正云云，但上開明細表其上所載金額亦合於九十年六月十八日（90）府社
         七字第9006757800號令修正之台北市殯葬管理處各項服務收費標準表，且
         觀支出明細表，陳聰明之殯喪禮堂僅使用丙級禮堂，另外支出之費用均為
         必要費用，益足證其為真實。況犯罪被害人補償條例第九條規定：「補償
         之項目及其最高金額如下：.. 二因被害人死亡所支出之殯葬費，最高金額
         不得逾新臺幣三十萬元。」，原告丙○○請求之金額尚未逾三十萬元，被
         告甲○○卻全盤否認，殊難令人接受。
       因被告之過失行為原告丙○○之父死亡所生之非財產上損害賠償一百萬
         元，依民法第一百九十四條得請求之。
三、證據：提出臺灣板橋地方法院檢察署九十年度偵字第一九六三一號起訴書影本
          一份；台灣省台北縣區車輛行車事故鑑定委員會鑑定意見書影本一份；
          丁○○○、戊○○、乙○○、丙○○身分證影本一份；丁○○○全民健
          康保險證明卡影本一份；丁○○○台大醫院及萬華醫院醫療費用收據影
          本共計十三份；丁○○○台大醫院診斷書影本一份；中華民國臺北市家
          庭收支概況調查報告影本一份；戊○○和平醫院、寶健診所及台大醫院
          診斷證明書影本各一份、戊○○和平醫院、台大醫院、寶健牙醫診所及
          視強診所醫療費用收據影本共計十二份；戊○○富邦集團員工薪資表影
          本一份；臺北市政府殯葬管理處規費、臺北縣政府殯儀館行政規費、聚
          祥殯葬公司費用、和平禪寺靈骨塔位費用等收據影本共計九份；臺北縣
          中和市調解委員會通知書影本一份；臺北市殯葬管理處各項服務收費標
          準表影本一份；原告等之學歷證件、名片、薪資證明影本共計七份為證。
乙、被告甲○○方面：
一、聲明：
  (一)原告之訴及假執行之聲請均駁回。
  (二)若受不利判決，願供擔保請准宣告免為假執行。
二、陳述：
  (一)被告甲○○為一無行為能力之人：
    (1)按民法第一百八十四條第一項關於一般侵權行為之要件，除客觀上須具備加害
      行為、侵害權利、致生損害及不法外，主觀上行為人須具備責任能力及故意或
      過失，被告否認本件車禍之發生具有故意、過失，又按民法第一百八十七條規
      定之解釋，可間接認定責任能力之成立，以行為人於行為時有識別能力者為限
      。因此，如成年人，於精神病發作時侵害他人權利者，固無責任能力，不成立
      侵權行為，合先敘明。
    (2)經查，被告甲○○於九十年間起，即精神異常，且於車禍發生時實已罹有精神
      疾病而不自覺，是以，被告於車禍發生時，雖已成年，惟於車禍發生當時無識
      別能力，即無責任能力，自不成立本件侵權行為。
    (3)況被告本件車禍發生後，病情更加嚴重，經家人多次送入台北榮民總醫院精神
      科門診治療，乃經醫生診斷罹患器質性精神病。嗣於九十一年六月十日起即因
      上述精神病症狀，復至新光吳火獅紀念醫院急性病房住院治療，雖經長期治療
      仍未見好轉，並於九十一年七月九日經鑑定，被判定為重度精神障礙，此有中
      華民國身心障礙手冊可稽。近日門診時，醫生更診斷被告甲○○精神狀況已退
      化嚴重，幾無行為能力而不能處理其自身事務，並稱甚少回復原狀之希望，是
      以，今時今日被告已成為一無行為能力之人，實難課以侵權行為損害賠償責任
      。
    (4)又被告因前揭重症，無法自理自身事務，被告家人乃依民事訴訟法第五百九十
      八條之規定聲請宣告被告為禁治產人，並經鈞院以九十二年度禁字第一八一號
      委請醫師鑑定並裁定被告為禁治產人，有裁定書可稽，而聲明人童雅慧為被告
      之配偶，依民法第一千一百十一條之規定為被告之法定代理人，爰依民事訴訟
      法第一百七十五條、第一百七十六條之規定，為此聲明承受訴訟。
  (二)原告等所舉診斷證明均係傷害發生未幾所診療，事實上兩人已逐漸康復，其請求
    是否與本件有關，顯然有疑。
  (三)就原告等請求之金額部分：
    (1)原告丁○○○及戊○○因被告過失之行為所生之醫療費用支出部分：
      原告丁○○○主張為六萬零四百九十八元，戊○○主張為五千六百六十三元是
      否均實在？有無重複並非無疑義。又最高法院六十六年度第五次民庭庭推總會
      決議（二）謂：「當事人因傷害所支出之診斷書費用，非係因侵權行為所生財
      產上之損害，不得請求賠償。」是故，原告丁○○○於臺大醫院及萬華醫院醫
      療費用收據中編號0000000000之單據證明書費八十元、編號0000000之單據證
      明書費一百元，均應扣除。原告戊○○於臺大醫院、和平醫院醫療費用收據中
      編號0000000之單據證明書費一百二十元、編號230....之單據證明書費一百二
      十元、編號0000000之單據證明書費一百元、編號0000000–01之單據證明書費
      五百元，合計八百四十元應扣除。
    (2)原告等因被告甲○○致過失行為致喪夫（父）之非財產上損害賠償部分：
      按最高法院四十八年台上字七九八號判決之意旨，慰藉金係以精神上所受無
        形之痛苦為準，非如財產損失之有價額可以計算，究竟如可始認為相當，自
        應審酌被害人及加害人之地位、家況、並被害人所受痛苦之程度，與其家屬
        之關係暨其他一切情事，定其數額。是以，民法第一百九十四條規定中所謂
        相當與否，則應斟酌被害人及加害人雙方之地位、家況及經濟能力等客觀情
        況，具體酌定之。
      惟查，被告甲○○目前為重度精神身心障礙者，根本無正常工作，亦無固定
        收入，平日被告與家人以撿拾銅鐵廢電線販賣補貼生活，家中經濟亦十分擷
        据，是以，原告等各請求因被告甲○○致過失行為致喪夫（父）之非財產上
        損害賠償一百萬元部分，如認被告應負責，亦非被告所能負擔，參前開判決
        之意旨，該精神慰撫金亦有過高之虞。
    (3)原告丁○○○及戊○○等因被告之過失行為致身體受傷之非財產損害賠償部分
      ：
      援用前述，且原告等現均已痊癒康復，如認被告應負責該精神慰撫金，亦屬
        過高。
      又參前開判之意旨，原告等因被告之過失行為致身體受傷，請求非財產上損
        害賠償三十萬實非被告所能負擔。
    (4)原告丁○○○請求看護費用部分：
      原告丁○○○主張由其子乙○○、丙○○輪流看護，稱每日以二千元計算，洵
      無理由：
      原告雖因車禍住院，惟其是否是已達日常生活無法獨力處理，而需他人看護
        之情形？
      再者，縱需他人在旁看護，是否為住院期間（即二十三日之久）均需他人看
        護？均有疑義！
      經鈞院向台大醫院函詢之結果亦認為九十年八月十九日至二十五日住加護病
        房無須額外僱請看護，僅八月二十五日至九月十二日（約十八日）需看護照
        顧，故原告請求之數額顯然有誤。
      被告亦認為伊請求每日二千元之看護費亦不合理。
    (5)原告丙○○因被告之過失行為致支出陳聰明之殯葬費用部分：
      查民法第一百九十二條第二項所稱之殯葬費用，係指屍體必要處置、入殮、
        火化、安葬等費用，購置必要墓地、屍體必要之美容化粧、搬運、保管，乃
        至習俗上必要範圍之告別儀式、骨灰罈、靈骨塔位購買等費用，亦包括在內
        。又殯葬費之賠償範圍，應以實際支出者為限，且為免浮濫，應綜合斟酌被
        害人身分、地位、生前經濟狀況及當地習俗，認其性質上屬通常支出者為限
        。如其範圍逾通常應支出者，逾越通常支出之部分，尚非得為請求，合先敘
        明。
      原告丙○○主張被告甲○○應給付伊代墊陳聰明之殯葬費用計二十五萬四千
        六百二十元，原告請求部分並非均有理由，經查，原告丙○○所提出之收費
        單據中，其中臺北縣政府殯儀館行政規費收據中，有四分單據合計一萬一千
        四百元之單據納費人係聚祥，並非原告丙○○，故原告丙○○不得請求。且
        聚祥禮品行之收據僅有總數十九萬四千二百六十八元，及陳聰明治喪費用等
        記載，並無支出明細之記載，無法由該收據得知前開支出是否在性質上均屬
        通常支出，被告否認該支出均屬通常支出，原告丙○○應舉證證明前開支出
        何者屬通常支出。再者，台北市殯葬管理處各項服務收費標準明細表，其上
        並無經辦人之章，被告否認該文書之真正，原告丙○○應舉證證明之。
三、證據：提出中華民國身心障礙手冊影本一份；新光吳火獅紀念醫院乙種診斷證明
          書影本一份；臺灣板橋地方法院九十二年度禁字第一八一號民事裁定書影
          本一份為證。
丙、被告己○○方面：
一、聲明：
  (一)原告之訴駁回。
  (二)若受不利判決，願供擔保請准宣告免為假執行。
二、陳述：
  (一)侵權行為之成立，應以行為人具有故意或過失之不法行為為必要，民法第一百八
    十四條第一項定有明文，本案車禍事故被告己○○之駕駛行為未發現有任何證據
    顯示其有故意或過失之成分，原告為達到求償之目的，竟誣指被告應負連帶賠償
    責任，而無法提出任何被告有故意、過失行為之舉證，原告所言實不可採。
  (二)檢察官基於職權追訴犯罪，倘若發現有不法之事實必主動偵辦，而本案經偵查終
    結，已對另一被告甲○○提起公訴，觀諸起訴書全文未有隻字片語提起被告己○○之駕駛行為有不當之處，且僅將己○○列為證人，足徵被告並無過失，否則檢
    方豈會輕易縱放。
  (三)台灣省台北縣區行車事故鑑定委員會鑑定意見書中記載：「肇事分析：己○○駕
    駛之自小貨車見前發生狀況，即順現場圖示之剎車痕走向，剎車向右偏閃至外側
    車道，適陳車亦滑向外側車道，劉車閃避不及車頭再與陳車右前車頭撞擊，」，
    已明確指出事發當時，被告己○○所駕駛之自小貨車與原告等所乘坐之車輛同方
    向行駛於內側車道，被告不僅已盡注意車前狀況之義務且在當前方車輛發生碰撞
    之時，立即採取必要之閃避動作，雖猶尚無法避免碰撞，實無可歸責於被告之事
    由，故鑑定意見指己○○駕駛自小貨車無肇事因素。
  (四)被告己○○之行為既無法成立侵權行為，更遑論與另一被告甲○○成立共同侵權
    行為連帶負賠償之責，原告所提理由牽強且多所矛盾之處，不僅難自圓其說，亦
    無法通過法律之檢驗。
    理    由
甲、程序方面：
一、原告丁○○○於訴狀送達後，未將原訴變更或追加他訴，而減縮應受判決事項如
    前述聲明所載，合於民事訴訟法第二百五十五條第一項第三款規定，應予准許。
二、被告甲○○於訴訟中因罹患精神疾病，無法自理自身事務，經本院以九十二年度
    禁字第一八一號裁定宣告為禁治產人，經其配偶即監護人童雅慧依民事訴訟法第
    一百七十五條、第一百七十六條規定聲明承受訴訟。
乙、實體方面：
一、雙方不爭執的事實（本院九十三年三月一日筆錄）：
  (一)被告甲○○於九十年八月十九日凌晨一時三十分許，駕車行經台北縣中和市華中
    橋南端近第二十五號路燈處，侵入對向車道與陳聰明駕駛之自小客車相撞擊，致
    陳聰明顱內出血不治死亡，丁○○○全身多處創傷、小腸破裂，戊○○左橈骨折
    並脫臼。
  (二)被告甲○○經檢察官偵查後提起公訴，被告己○○經則為不起訴處分。
  (三)原告丁○○○、乙○○、丙○○、戊○○分別為陳聰明之妻、子、女。
  (四)被告甲○○於車禍後患有精神分裂症，經本院裁定宣告為禁治產人。
  (五)原告已領取汽車強制保險理賠一百四十萬元。
二、本件爭執點：
  (一)被告甲○○、己○○對本件交通事故是否具有過失？
  (二)原告得請求損害賠償之內容及金額為多少？
    以下分別說明。
三、就被告甲○○、己○○對本件交通事故是否具有過失而言：
  (一)查被告甲○○於九十年八月十九日凌晨一時三十分許，駕車行經台北縣中和市華
    中橋南端近第二十五號路燈處，侵入對向車道與陳聰明駕駛之自小客車相撞擊，
    致陳聰明顱內出血不治死亡，丁○○○全身多處創傷、小腸破裂，戊○○左橈骨
    折並脫臼等事實，為兩造所不爭執。
  (二)被告甲○○應認定具有過失：
    (1)查本件交通事故，經檢察官偵查結果，認定「被告甲○○於九十年八月十九日
      凌晨一時三十分許，駕駛何正程所有車牌號碼ＣＪ－七四二三號自小客車，沿
      台北市○○區○○路由北往南行駛，途經台北縣中和市華中橋南端近第二十五
      號路燈處，應注意並能注意依規定汽車行經橋樑時，應減速慢行，作隨時停車
      之準備，汽車在雙向二車道行駛時，在劃有分向限制線之路段，不得駛入來車
      之車道內，汽車行駛時，駕駛人應注意車前狀況，並隨時採取必要之安全措施
      ，且依當時狀況，又無不能注意之情形，竟疏於注意控制行車方向而貿然侵入
      來車道，撞擊迎面而來，由陳聰明駕駛，附載原告丁○○○（陳聰明之妻）、
      原告戊○○（陳聰明之女）二人，由台北縣中和市○○路往北在遵行車道行駛
      之車牌號碼ＢＷ－四七六一號自小客車，致陳聰明顱內出血休克送醫不治死亡
      ；原告丁○○○全身多處創傷，小腸破裂；原告戊○○左橈骨折並脫臼之傷害
      。」等情，而將被告甲○○提起公訴，此有臺灣板橋地方法院檢察署九十年度
      偵字一九六三一號起訴書及台灣省台北縣區車輛行車事故鑑定委員會鑑定意見
      書可稽。
    (2)按「汽車、機車或其他非依軌道行駛之動力車輛，在使用中加損害於他人者，
      駕駛人應賠償因此所生之損害。但於防止損害之發生，已盡相當之注意者，不
      在此限。」民法第一百九十一條之二定有明文。依此規定，凡是動力車輛在使
      用中加損害於他人者，即應負賠償責任，由法律推定駕駛人侵害他人之行為是
      出於過失。如果駕駛人要免除責任，必須證明對於防止損害之發生，已盡相當
      的注意，或為防止損害之發生，已積極有所作為，卻仍不免發生損害。換言之
      ，駕駛人必須證明使用動力車輛加損害於他人，係非因過失所致，始能免責。
      本件被告甲○○既未能舉證免除其過失推定，依照前述規定，自應負侵權行為
      損害賠償責任。至於其辯稱於車禍發生當時無識別能力，即無責任能力云云，
      未能舉證證明，自無法採信。
  (三)被告己○○應認定並無過失：
    原告雖主張被告己○○當時駕駛車牌號碼ＤＢ－二三五三號自小貨車尾隨於陳聰
    明車後，亦有疏未注意車前狀況之過失，致陳車遭何車碰撞打轉之際，又碰撞陳
    車等語。惟查，依前述台灣省台北縣區車輛行車事故鑑定委員會鑑定意見書所載
    ，本件肇事經過係「甲○○駕駛自小客車，行經肇事地點，跨越分向限制線侵入
    對向車道，其左前車頭於往台北方向內側車道內撞擊對向措手不及知陳聰明所駕
    駛自小客車左前車頭後，二車均逆時針打轉，何車滑回往中和方向之內車道逆向
    停止，陳車則滑行至外側車道；己○○駕駛之自小客車見前方發生狀況，即順現
    場圖示之煞車痕走向，煞車向右偏閃至外側車道，適陳車亦滑向外側車道，劉車
    閃避不及，車頭再與陳車右前車頭撞擊，陳車順撞擊之勢倒退滑行卡於快慢車道
    分隔島上，劉車則向前滑行停於約五十公尺外」，而且「單邊煞車痕十三點三公
    尺，肇事路段時速限制六十公里，劉車應未超速行駛」、「劉車於內側車道見前
    方狀況，已偏閃至外側車道，然前方陳車因受撞擊而打轉滑向外側車道劉車前方
    ，劉車撞擊陳車應屬無法防範之情形」。由此可知，被告己○○當時見前方發生
    狀況，即煞車向右偏閃至外側車道，應認其於防止損害之發生，已盡相當之注意
    ；其之所以碰撞陳車，純粹是因陳車因受何車撞擊而打轉滑向外側車道劉車前方
    所致，屬於無法事先防範之情形。此外，原告也無法舉證證明被告己○○有何過
    失之處，故被告己○○對本件交通事故應認定並無過失可言。
四、就原告得請求損害賠償之內容及金額而言：
  (一)按「故意不法侵害他人之權利者，負損害賠償責任」、「不法侵害他人之身體或
    健康者，對於被害人因此喪失或減少勞動能力，或增加生活上之需要時，應負損
    害賠償責任」、「不法侵害他人之身體、健康、名譽、自由、信用、隱私、貞操
    ，或不法侵害其他人格法益而情節重大者，被害人雖非財產上之損害，亦得請求
    賠償相當之金額。其名譽被侵害者，並得請求回復名譽之適當處分」，民法第一
    百八十四條第一向前段、第一百九十三條第一項、第一百九十五條第一項分別定
    有明文。又「汽車行駛時，駕駛人應注意車前狀況及兩車併行之間隔，並隨時採
    取必要之安全措施。」，道路交通安全規則第九十四條第三項亦定有明文。被告
    甲○○貿然侵入來車道，其過失行為與原告丁○○○、原告戊○○之受傷結果具
    有因果關係，自應依上開條文規定負賠償責任。
  (二)再按「不法侵害他人致死者，對於支出醫療及增加生活上需要之費用或殯葬費之
    人，亦應負損害賠償責任。被害人對於第三人負有法定扶養義務者，加害人對於
    該第三人亦應負損害賠償責任。」、「不法侵害他人致死者，被害人之父、母、
    子、女及配偶，雖非財產上之損害，亦得請求賠償相當之金額。」，民法第一百
    九十二條第一、二項、第一百九十四分別定有明文。查被害人陳聰明之死亡與被
    告甲○○之過失行為有相當因果關係，自應依上開條文賠償原告所支出之殯葬費
    及所受之精神上損害。
  (三)查原告等本有一幸福和樂之家庭，因被告甲○○之過失行為，導致陳聰明死亡，
    天人永隔，使原告等承受喪夫、喪父之痛，久久無法平復。原告丁○○○、戊○○於本件侵權行為即車禍發生時，亦同在陳聰明所駕駛之自小客車內，不但需承
    受自身受傷之痛苦，且身處、目睹當時發生車禍之恐怖情狀，依心理學觀點而言
    ，終身無法遺忘，其精神上之痛苦，實非筆墨得以形容，故原告請求精神上之損
    害賠償，依法自應准許。至於被告甲○○因自身之過失行為導致對自己之任何傷
    害，應自負其責，與原告等之請求實無相涉。
  (四)就原告之請求項目及金額而言：
    (1)原告丁○○○部分：
      醫療費用：
        1.因被告甲○○之過失行為致原告丁○○○生鈍性腹部外傷併發小腸破裂、
          胸部外傷併發血胸之傷害所生醫療費用，共計支出自付費用六萬零四百九
          十八元，業經提出相關單據為證，故此部份請求，依法自應全額准許。
        2.被告雖辯稱應扣除診斷書費用云云，惟按「因侵權行為致身體受有傷害，
          訴請賠償義務人賠償損害，法院恆要求賠償權利人提出證明文件，倘因出
          據該證明文件而需支付費用時，是項證明書費之支出即難謂與傷害間無相
          當因果關係，而非不得一併賠償」、「診斷證明書如為證明損害發生及其
          範圍所必要之費用，應納為損害之一部分，得請求加害人賠償」（最高法
          院八十九年台上字第二○七○號、九十一年台上字第一六一○號判決參照
          ），原告提出之診斷書確既為證明損害之發生及其範圍所必要，自得向被
          告求償。
      看護費用：
        1.原告丁○○○於九十年八月十九日因本件車禍至臺大醫院急診，八月二十
          日即接受小腸接合手術，開刀傷口位於腹部，於九十年九月七日又接受腹
          部傷口感染清創術及左小腿切開排膿，至九十年九月十二日始出院等情，
          有該院診斷證明書可稽。
        2.經本院向該院函查結果，原告丁○○○急診入院後，於九十年八月十九日
          至二十五日在加護病房期間，由醫院人員全程照護，不需額外僱請看護；
          同年八月二十五日至九月十二日於一般病房住院治療期間，確有僱請看護
          照顧之必要，全日班每日費用二千元等情，此有該院（九十三）校附醫秘
          字第九三○○二○○五○二號函可稽。
        3.原告丁○○○主張其日常生活無法獨力處理，由其子乙○○、丙○○輪流
          看護，此本應為原告乙○○、丙○○之損失，原告本人並無此部分損失，
          故原告請求被告賠償此部分看護費之損失，本無理由；但被害人因受傷害
          需要隨身看護，而由其親屬看護，雖無現實看護費之支出，但由親屬代為
          照顧被害人起居所付出之勞力，應可評價為金錢之請求，並此種親屬間基
          於親誼恩惠所付出之勞力，不能加惠於加害人，自得認原告受有相當於看
          護費之損害，得向被告請求賠償。因此，依前述臺大醫院回函內容，共計
          應看護日數為十九天，以每日二千元計算，原告丁○○○共得請求看護費
          用三萬八千元，逾此部份之請求，則無理由，應予駁回。
      慰撫金：
        1.原告丁○○○因本件車禍致受有鈍性腹部外傷併發小腸破裂、胸部外傷併
          發血胸之傷害，並因此住院治療二十五日，除身體上的痛苦外，更因行動
          不便而影響平日活動機能，在精神上已有相當之損害。而且，其尚需承受
          喪夫之痛，久久無法平復，精神上之痛苦，實非筆墨得以形容，已如前述
          ，故原告丁○○○除可請求自己身體傷害所生之非財產上損害賠償外，並
          可請求因配偶死亡所生之非財產上損害賠償。
        2.本院審酌本件損害情形，及原告為國小程度，為家庭主婦，被告甲○○當
          時從事臨時工，收入不定等兩造經濟能力、身分、地位等一切情狀，認原
          告所主張之自己身體傷害精神慰撫金三十萬元、因配偶死亡所生之精神慰
          撫金一百萬元均為適當，應予全額准許。
      綜上，原告丁○○○共得請求被告甲○○賠償醫藥費六萬零四百九十八元、
        看護費三萬八千元、慰撫金共一百三十萬元，合計共一百三十九萬八千四百
        九十八元。
    (2)原告戊○○部分：
      醫藥費：
        因被告甲○○之過失行為致原告戊○○生左橈骨骨折並脫臼、牙齒斷裂等傷
        害，共計支出自付費用五千六百六十三元，業經提出相關單據為證，故此部
        份請求，依法自應全額准許。至於診斷書費用部分，如前所述，此既為原告
        戊○○為證明損害之發生及其範圍所必要，自得向被告求償，被告抗辯應扣
        除云云，即非可採。
      慰撫金：
        1.原告戊○○因本件車禍致生左橈骨骨折並脫臼、牙齒斷裂等傷害，除身體
          上的痛苦外，在精神上自有相當之損害。而且，其尚需承受喪父之痛，久
          久無法平復，，且其身處、目睹當時發生車禍之恐怖情狀，精神上之痛苦
          ，實非筆墨所能形容，已如前述，故原告戊○○除可請求自己身體傷害所
          生之非財產上損害賠償外，並可請求因父親死亡所生之非財產上損害賠償
          。
        2.本院審酌本件損害情形，及原告戊○○為高中程度，任職證券公司，每月
          收入二萬餘元，及前述被告甲○○當時從事臨時工，收入不定等兩造經濟
          能力、身分、地位等一切情狀，認原告所主張之自己身體傷害精神慰撫金
          以十五萬元為適當、因父親死亡所生之精神慰撫金以八十萬元為適當，逾
          此部份之請求，應予駁回。
      綜上，原告戊○○共得請求被告甲○○賠償醫藥費五千六百六十三元、慰撫
        金共九十五萬元，合計共九十五萬五千六百六十三元。
    (3)原告乙○○部分：
      本院審酌本件傷害致死情形，及原告乙○○為專科程度，任職企業公司，每月
      收入三萬餘元，及前述被告甲○○當時從事臨時工，收入不定等兩造經濟能力
      、身分、地位等一切情狀，認原告乙○○因父親死亡所得請求之精神慰撫金以
      五十萬元為適當，逾此部份之請求，應予駁回。
    (4)原告丙○○部分：
      殯葬費用：
        1.原告丙○○雖主張支出喪葬費用共計二十五萬四千六百二十元，惟經本院
          審核其提出之台北市政府殯喪管理處規費、台北縣政府殯儀館行政規費、
          聚祥殯喪公司費用、和平禪寺靈骨塔位費用等收據，金額僅為二十三萬九
          千九百元。
        2.被告甲○○雖辯稱：臺北縣政府殯儀館行政規費收據編號：138402、
          139481、137884及另一無編號單據等合計一萬一千四百元部分繳款人係聚
          祥並非原告，原告丙○○不得請求云云。惟查上開單據係聚祥禮品行先行
          繳納，原告丙○○將上開費用繳予聚祥禮品行後，再由該行取得上開收據
          ，既有此收據之取回，足證上開費用係丙○○所支出。
        3.至於聚祥禮品行收據僅有總數十九萬四千二百六十八元且無支出明細，惟
          參照犯罪被害人補償條例第九條有關因被害人死亡所支出之殯葬費，補償
          費用最高金額不得逾三十萬元之規定，應認此數額尚合於一般殯喪費用之
          常情標準，已足證係通常支出。
        4.因此，原告丙○○所得請求之殯葬費應為二十三萬九千九百元。
      慰撫金：
        本院審酌本件傷害致死情形，及原告丙○○為專科程度，任職科技公司，每
        月收入二萬餘元，及前述被告甲○○當時從事臨時工，收入不定等兩造經濟
        能力、身分、地位等一切情狀，認原告丙○○因父親死亡所得請求之精神慰
        撫金以五十萬元為適當，逾此部份之請求，應予駁回。
      綜上，原告丙○○共得請求被告甲○○賠償殯葬費二十三萬九千九百元、慰
        撫金五十萬元，合計共七十三萬九千九百元。
五、再按，「強制汽車責任保險法第三十條規定，保險人依本法規定給付之保險金，
    視為加害人或被保險人損害賠償金額之一部分，加害人或被保險人受賠償請求時
    ，得扣除之。又同法第二十九條第二項亦規定：加害人或被保險人先行賠償之金
    額，除約定不得扣除者外，保險人於本法規定之保險金額範圍內歸墊。從而保險
    人所給付受益人之保險金，可視為被保險人或加害人所負損害賠償金額之一部分
    ，受害人倘已自保險金獲得滿足，自不得又對被保險人或加害人再事請求。」（
    最高法院九十年度台上字第八二五號判決參照）。原告自認已受領強制汽車責任
    保險理賠金死亡給付一百四十萬元，依原告四人平均計算，應視為每人已受領三
    十五萬元，此金額依法視為加害人所負損害賠償金額之一部分，故應自其可得請
    求之金額中扣減。因此，原告四人前述所得請求之賠償金額，即應分別扣減三十
    五萬元。
六、綜上所述，原告丁○○○、戊○○、乙○○、丙○○原可請求被告甲○○賠償之
    金額分別為一百三十九萬八千四百九十八元、九十五萬五千六百六十三元、五十
    萬元、七十三萬九千九百元，分別扣減三十五萬元計算後，原告丁○○○、戊○○、乙○○、丙○○基於侵權行為之法律關係，得請求被告甲○○賠償之金額分
    別為一百零四萬八千四百九十八元、六十萬五千六百六十三元、十五萬元、五十
    八萬九千九百元，及均自起訴狀繕本送達翌日即九十二年八月二十一日起至清償
    日止，按週年利率百分之五計算的利息；逾此部份之請求，則無依據，應予駁回
    。
七、兩造陳明願供擔保請准宣告假執行，就原告勝訴部分，均合於法律規定，本院分
    別酌定相當之擔保金額准許之。至於原告敗訴部分，其假執行之聲請因訴之駁回
    而失所依據，不予准許。
八、本件事證已臻明確，兩造所為的其他主張、陳述並所提之證據，經審酌後，認均
    與本件之結論無礙，故不一一論述，併予敘明。
九、結論：本件原告之訴為一部有理由，一部無理由，依民事訴訟法第七十九條但書
    、第三百九十條第二項、第三百九十二條第二項，判決如主文。
中　　　華　　　民　　　國　　九十三　　年　　　三　　　月　　 十五 　　日
                                臺灣板橋地方法院民事第三庭
~B法　　　官　劉以全
右為正本係照原本作成
如對本判決上訴，須於判決送達後廿日內向本院提出上訴狀
中　　　華　　　民　　　國　　九十三　　年　　　三　　　月　　 十五 　　日
~B法院書記官　王苑琦
